【裁判字號】    90,交上易,613
【裁判日期】    900614
【裁判案由】    過失傷害
【裁判全文】
臺灣高等法院臺南分院刑事判決          九十年度交上易字第六一三號        Ｃ
      上  訴  人
      即  被  告  甲  ○  ○
右上訴人因過失傷害案件，不服中華民國九十年二月廿七日臺灣嘉義地方法院八十九
年度交易字第三四五號第一審判決（起訴案號：臺灣地方法院檢察署八十九年度調偵
字第一○六號），提起上訴，本院判決如左：
      主      文
原判決撤銷。
甲○○因過失傷害人，處有期徒刑參月，如易科罰金，以參佰元折算壹日。
      事      實
一、甲○○未考領有駕駛執照，竟於民國（下同）八十九年二月九日下午三時卅五分
    許，駕駛ＥＪ─六○五八號小客車，自嘉義縣水上鄉北港「富源汽車修護廠」前
    起步，由慢車道駛入快車道，適遇一汽車自右方超車，甲○○因恐遭該車擦撞，
    疏未注意後方來車及打方向燈，以防後車追撞，即疾速向左偏轉駛入對向車道，
    致甲○○小客車左側車門，與無駕駛執照之同向行駛於快車道，由乙○○駕駛Ｕ
    ＪＷ─九五三號輕機車，發生碰撞，羅麗志人車倒地，並受有兩膝挫傷併血腫、
    右手中指裂傷等傷。甲○○於車禍發生後，在未被有偵查犯罪職權之機關或公務
    員查知其為犯人前，即向至現場處理警員黃權鋒自首，進而接受本件裁判。
二、案經告訴人乙○○訴由嘉義縣警察局水上分局報請台灣嘉義地方法院檢察署檢察
    官偵查起訴。
      理      由
一、訊據上訴人即被告供承於右揭時地，無照駕駛小客車與告訴人羅麗志機車發生車
    禍事實。惟否認有過失傷害犯行，辯稱：伊於行進中，告訴人駕機車由路肩駛來
    ，伊為閃避告訴人機車，方駛入對向車道，係告訴人撞伊小客車左側車門云云。
二、被告於右揭時地，因駕車肇事，致告訴人受有兩膝挫傷及右手中指裂傷等傷害事
    實，業經告訴人於警訊指訴明確，並有華濟醫院八十九年二月十六日診斷證明書
    附卷足憑（詳警卷第五頁）。又依卷附事故現場圖所示，被告小客車與告訴人機
    車，肇事後，均停止於北港路往新港快車道，且被告小客車自車頭起，約有三分
    之一車身，呈左轉方向，停止於對向車道，而告訴人機車左側傾倒於被告小客車
    車頭左後方，全車均位於對向車道。且地上並無煞車痕或刮痕（詳警卷第四頁）
    。由此觀之，被告於肇事前已有左轉動作，且車禍不可能於慢車道發生。蓋由肇
    事二車其相對位置分析，二車惟有於對向車道發生碰撞，或於快車道發生碰撞，
    再因小客車前進力量將告訴人機車，推至對向快車道。被告於本院雖供稱告訴人
    逆向行駛於對向車道，然為告訴人所否認（詳本院卷十九頁）。且倘如被告所言
    ，告訴人當時係逆向行駛於對向車道。衡情行駛於順向車道之被告，應無與告訴
    人發生碰撞之理。堪信告訴人當時係與被告同向行駛，於與被告小客車發生碰撞
    後，告訴人因人車遭小客車推撞，始至對向快車道倒地，此與告訴人於原審所供
    明，係被告將伊車撞至雙黃線等情，互相吻合。由此可知，被告小客車與告訴人
    機車係於同向快車道，發生碰撞，殆無疑義。
三、按道路交通安全規則第九十九條第一項第二款規定，在已劃分快慢車道之道路，
    輕型機器腳踏車應在慢車道行駛。準此，告訴人於肇事前，駕駛輕型機車行駛於
    快車道，即有違前開規定。又汽車行駛時，駕駛人應注意車前狀況及兩車併行之
    間隔，並隨時採取必要之安全措施，亦為同法第九十四條所明定。被告何以未能
    注意告訴人機車同向行駛於快車道，而與其發生碰撞，致告訴人受傷，乃認定本
    件被告有無過失傷傷犯行之關鍵，誠有詳加審究必要。經查：
  (一)被告於警訊、原審及本院均供稱：伊本停於路邊，上路駛入車道後，見前方有大
    卡車，後有小客車疾駛欲進入車道，伊始偏左侵入對向車道，隨即遭後方告訴人
    機車自其小客左方駕駛門與左前輪處側撞；當時伊在行進中，告訴人機車由路肩
    過來，適有一輛白色車子由伊右方超車，伊為閃避始駛入對向車道等語（詳警卷
    第三頁、原審卷十二、廿九頁、本院卷廿一頁），及證人即處理員警黃權鋒於原
    審供稱：當時被告向伊表示其車剛轉出來，車速很慢，故地上無煞車痕等語（詳
    原審卷廿九頁）。準此以解，顯見被告原停放路邊，慢速駛入車道後，於行進間
    ，適有白色小客車違規自其右方超車，伊為閃避故，始左轉而侵入對向車道。另
    查被告雖拒絕於警訊筆錄簽名，然經證人即製作該筆錄警員林炳男於原審證稱：
    當時被告要伊記載『是羅麗志撞我的』，伊不願寫，故被告即拒絕簽名等語；而
    被告對證人林炳男前開證述，亦表示無意見（詳原審卷廿九頁），是被告前開供
    詞，堪以採信。
  (二)另據告訴人於警偵訊及本院均供稱：伊騎機車駛至北港路「富源汽車修護廠」前
    ，打方向燈欲向左行，適被告小客車同向行駛於快車道，未打方向燈，即急速迴
    轉而追撞伊；因有汽車阻擋於慢車道，故伊即改道直行於快車道，始遭被告撞倒
    在地；另因被告小客車在慢車道，佔用伊機車道，伊超車同時，遭被告碰撞等語
    （詳警卷第一頁背面倒數第五行起、第二五一五號偵查卷第六頁、本院卷廿一頁
    ）。告訴人所供，前後雖略有不同，惟其大致情節可歸納如下：告訴人原行駛於
    慢車道，因其機車道被汽車阻擋，為超車故始駛入快車道，適被告所駕小客車突
    於快車道疾速左轉，告訴人閃避不及，二車因而發生碰撞。
  (三)觀諸上開被告與告訴人自不同角度，對本件車禍前後情景所為描述，可知車禍當
    時，告訴人為超車故，確已違規進入快車道行駛，而被告復於上路進入車道後，
    因遇另輛汽車違規自其右側超車，因恐發生擦撞，即欲左轉繼續前進，然於左彎
    前卻疏未注意後方，適有告訴人駕駛機車前來，因而未與告訴人保持適當距離。
    另一方面，因被告左彎未打方向燈，致告訴人不及注意，二車乃發生碰撞。
四、茲有疑義者，乃被告係為閃避右側來車，於左彎時，疏未注意告訴人機車自其後
    方前來，因而肇事致告訴人受傷，被告是否違反其注意義務，事涉被告過失傷害
    犯行成立與否，亦有探究必要。按行為人雖非故意，但按其情節應注意，並能注
    意，而不注意者，即為過失。被告已供承告訴人係自路肩駛來（詳原審卷十二頁
    ），顯見被告於肇事前，已知悉告訴人於其後方行駛，而依卷附道路交通事故調
    查報告表所載，肇事當日天氣晴朗，視線良好，路面乾燥並無缺陷或障礙物。衡
    情被告應能注意於左彎前打方向燈，以對後方來車示警，或注意行進方向，避免
    後車追撞等行為，其竟疏未注意，因而肇事，致告訴人受傷。以此論之，被告駕
    車行為自有過失。又本件經台灣省雲嘉區車輛行車事故鑑定委員會鑑定結果，亦
    認為：「甲○○駕駛自小客車，由路旁空地駛山，未注意左後來車，為肇事因素
    」，有該委員會八十九年十一月一日嘉鑑字第八九○八八九號鑑定意見書附卷可
    稽（詳八十九年度調偵字第一○六號卷第九頁）。且被害人之傷害，係因被告駕
    車肇事所致，則被告過失行為與被害人傷害間，顯有相當因果關係，堪以確認。
    依前所述，雖告訴人於本件事故之發生，亦有過失，惟刑事訴追在確認國家對被
    告有無刑罰權，與民事賠償責任係為填補被害人所受損害有異，自不得援引民事
    上「與有過失」，作為減免被告罪責之理由。本件被告對告訴人受傷，既有過失
    ，自不得以此主張扺免其責，僅可作為本院量刑之斟酌而已。綜上所述，本件事
    證明確，被告過失傷害犯行，堪以認定。
五、核被告所為，係犯刑法第二百八十四條第一項前段過失傷害罪。被告無照駕車，
    因而致人受傷，應依道路交通管理處罰條例第八十六條第一項，加重其刑。又被
    告於車禍發生後，在未被有偵查犯罪職權之機關查知其為犯人前，即向至現場處
    理警員自首，進而接受裁判之事實，亦據證人即現場處理警員黃權鋒於原審證述
    明確（詳原審卷廿八頁），被告顯符合自首要件，應依刑法第六十二條前段規定
    ，減輕其刑，並依法先加後減其刑。
六、原審以被告過失傷害犯行，罪證明確，因予論罪科刑，固非無據。惟刑事審判之
    量刑，在於實現刑罰權之分配正義，故法院對有罪被告科刑，應符合罪刑相當原
    則，使罰當其罪，以契合人民法律感情，此所以刑法第五十七條明定科刑時應審
    酌一切情狀，尤應注意該條所列各款事項，以為科刑輕重之標準。原判決未詳究
    本件車禍肇事始末，於量刑時漏未審酌告訴人係無照駕駛輕機車，且違規行駛於
    快車道（道路交通安全規則第九十九條第一項第二款參照），同為本件車禍肇事
    原因，亦與有過失等情，顯有未當。被告上訴意旨，指摘原判決不當，為有理由
    ，自應由本院將原判決撤銷改判。爰審酌被告過失程度、告訴人所受傷害、被告
    案發後即向員警自首、尚未與被害人和解，及犯後否認犯行之犯後態度，暨告訴
    人與有過失等一切情狀，量處如主文第二項所示之刑，併諭知如易科罰金，以三
    百元折算一日之標準，以資懲儆。
據上論斷，應依刑事訴訟法第三百六十九條第一項前段、第三百六十四條、第二百九
十九條第一項前段，刑法第二百八十四條第一項前段、第六十二條前段、修正後刑法
第四十一條第一項，道路交通管理處罰條第八十六條第一項，罰金罰鍰提高標準條例
第一條前段、第二條，判決如主文。
本案經檢察官羅清溪到庭執行職務。
中    華    民    國      九十      年      六      月      十四        日
                                  臺灣高等法院臺南分院刑事第五庭
                                      審判長法官  茆    臺    雲
                                            法官  蔡    長    林
                                            法官  董    武    全
右正本證明與原本無異。
不得上訴。
                                      法院書記官  黃    全    忠
中    華    民    國      九十      年      六      月     二十二       日
附錄法條：
刑法第二百八十四條第一項前段：因過失傷害人者，處六月以下有期徒刑、拘役或五
                              百元以下罰金。


司法院資訊處製作；財團法人民間司法改革基金會備份。
